【裁判字號】    95,簡上,116
【裁判日期】    950725
【裁判案由】    債務人異議之訴
【裁判全文】
臺灣桃園地方法院民事判決
上  訴  人  甲○○
訴訟代理人  乙○○
被 上訴 人  丙○○
上列當事人間債務人異議之訴事件，上訴人對於民國95年4月10
日本院桃園簡易庭94年度桃簡字第2103號第一審判決，提起上訴
，於民國95年7月11日言詞辯論終結，本院判決如下：
    主  文
上訴駁回。
原判決主文第一項原記載「本院九十四年度執字第二八七○九號
清償債務強制執行事件在超過新臺幣伍萬元之部分所為之強制執
行程序應予撤銷。」更正為「上訴人不得執臺灣士林地方法院九
十四年度士簡移調字第七十四號調解筆錄為執行名義對被上訴人
為懲戒性違約金之強制執行」。
第二審訴訟費用由上訴人負擔。
    事實及理由
一、按於第二審程序，訴之變更或追加，非經他造同意，不得為
    之，民事訴訟法第446 條第1 項前段定有明文。本件被上訴
    人於原審原聲明請求「本院94年度執字第28709 號清償債務
    強制執行事件在超過新臺幣（下同）5 萬元之部分所為之強
    制執行程序應予撤銷。」，嗣於本院審理時變更其聲明為「
    上訴人不得執臺灣士林地方法院94年度士簡移調字第74號調
    解筆錄為執行名義對被上訴人為懲戒性違約金之強制執行」
    ，而上訴人於本院民國95年7 月11日言詞辯論時，當庭同意
    被上訴人為上述聲明之變更，揆諸前揭規定，並無不合，應
    予准許。
二、被上訴人於原審起訴主張：上訴人持臺灣士林地方法院94年
    度士簡移調字第74號調解筆錄為執行名義，向本院聲請以94
    年度執字第28709 號強制執行程序，聲請對被上訴人之財產
    在15萬元之範圍內為強制執行。惟該調解筆錄所據以調解之
    支票（下稱系爭支票），係伊之前妻廖淑琴盜用伊之印章所
    簽發，嗣廖淑琴因無法承受上訴人之逼債而自殺身亡，而伊
    為確保家人之生命安全，乃於不得已之情形下與上訴人成立
    調解，內容為伊同意給付上訴人15萬元，給付方式為自94年
    7 月15日起按月給付5 萬元，如有一期未履行，其餘視為全
    部到期，並願給付懲罰性違約金10萬元及至清償日止按法定
    利息5%計算之利息。嗣伊於籌得15萬元後，於94年7 月15日
    向上訴人所派第1 期前來取款之人表示若伊一次清償，可否
    就積欠金額再予折扣為10萬元，而該人則以支票未帶在身上
    ，無法作主需回去請示始得決定為由，表示會再與伊聯絡，
    然嗣後竟無下文；又因伊只有上訴人之郵政信箱號碼，無法
    聯絡上訴人，伊乃先寄發存證信函予上訴人，請上訴人前往
    取款，並再分別於94年7 月29日、94年8 月22日、94年9 月
    26日分別將3 期各應給付之5 萬元提存於法院，且均經上訴
    人提領。上訴人乃係故意造成伊1 期未履行之違約情事，而
    另請求伊給付違約金及利息，自非有理。又伊所提存之金額
    ，既均經上訴人提領，伊對上訴人即未再負有任何債務，為
    此，爰依強制執行法第14條之規定，提起本訴。並聲明：「
    上訴人不得執臺灣士林地方法院94年度士簡移調字第74號調
    解筆錄為執行名義對被上訴人為懲戒性違約金之強制執行」
    。就上訴人之上訴則聲明：請求駁回上訴。
三、上訴人抗辯：
    94年7 月15日兩造約定之還款日期，伊之員工2 人前去找被
    上訴人，被上訴人卻找來數人強要伊員工向伊徵詢同意以10
    萬元解決系爭債務，在電話中被上訴人之友人態度強硬，致
    伊員工被留下數小時之久。伊於電話中已明示不同意減縮債
    權金額為10萬元，伊並要員工盡速離開現場。伊員工於被多
    人壓制之情形下，宣稱未將支票正本帶在身上係正常反應。
    又被上訴人稱無法與伊聯絡云云，誠屬不實，蓋當時伊雖未
    在現場，然一直與伊員工、被上訴人進行電話聯絡，伊也曾
    於前案訴訟（臺灣士林地方法院94年度士簡移調字第74號）
    中留下電話給被上訴人。本件係因被上訴人一定要伊同意以
    10萬元解決系爭債務，雙方在伊不同意之情況下僵持，而依
    臺灣士林地方法院94年度士簡移調字第74號調解筆錄文義，
    被上訴人若未遵期還款，即應給付懲罰性違約金10萬元。並
    聲明：原判決廢棄；被上訴人在第一審之訴駁回。
四、兩造不爭執之事實：
  (一)兩造以臺灣士林地方法院94年度士簡移調字第74號成立調解
    。內容為：被上訴人願給付上訴人15萬元，給付方法為自94
    年7 月15日起按月給付5 萬元，如有一期未履行，其餘視為
    全部到期，並願給付懲戒性違約金10萬元，及法定利息5%，
    至清償日為止。
  (二)兩造約定的清償方式是由上訴人派人去向被上訴人收款。
  (三)於94年7 月15日兩造約定之給付第1 期款時間，上訴人派員
    工乙○○、呂武龍前去向被上訴人收款。被上訴人向乙○○
    表示若伊一次清償，可否就全部15萬元之債務再予縮減為10
    萬元。
  (四)乙○○於94年7 月15日並未向被上訴人收取得第1 期款5 萬
    元即離去。嗣後上訴人亦未再至被上訴人處向被上訴人收款
    。
  (五)被上訴人分別於94年7 月29日、94年8 月22日、94年9 月26
    日分別將3 期各應給付之5 萬元提存於法院，上開款項均經
    上訴人提領完畢。
五、本院判斷：
  (一)按所謂「往取債務」，係指以債務人之住所為清償地之債務
    而言，此種債務，必須債權人於清償期屆滿後至債務人之住
    所收取時，債務人拒絕清償，始負給付遲延之責任（最高法
    院69年台上字第1280號判例意旨參照）。本件兩造對於系爭
    債務約定的清償方式是由上訴人派人去被上訴人處所收款之
    事實均不爭執（見本院卷第18頁），則本件自屬「往取債務
    」，揆諸前開判例意旨，須上訴人於約定之清償期日至被上
    訴人處收款，而被上訴人拒絕清償，被上訴人始負給付遲延
    之違約責任。
  (二)次按當事人主張有利於己之事實者，就其事實有舉證之責任
    ，民事訴訟法第277 條前段定有明文。本件上訴人主張被上
    訴人於94年7 月15日伊派員工乙○○2 人去收款時，找來數
    人強要伊員工向伊徵詢同意以10萬元解決系爭債務，伊員工
    被留下數小時之久，伊於電話中已明示不同意減縮債權金額
    為10萬元，雙方在伊不同意之情況下僵持，伊因員工被多人
    壓制，乃要員工盡速離開現場，故認被上訴人拒絕清償有違
    約之情事，被上訴人否認上情，並稱：伊於94年7 月15日已
    籌得15萬元，伊當日向上訴人所派第1 期前來取款之乙○○
    表示若伊一次清償，可否就積欠金額再予折扣為10萬元，乙
    ○○以其支票未帶在身上，無法作主需回去請示始得決定為
    由，表示會再與伊聯絡，然嗣後上訴人即未再派人向伊收款
    等語，則上訴人自須就被上訴人斯時「拒絕清償」而有違約
    情事之有利於己的事實負證明之責。經查：
    1.上訴人之訴訟代理人即其員工乙○○於本院準備程序時已
      陳稱：「被上訴人當天是說打算一次給付10萬元清償全部
      債務，我告訴他可能沒辦法，後來我們就走了」等語（見
      本院卷第19頁），其所稱被上訴人當天打算一次給付10萬
      元清償全部債務乙節，核與被上訴人主張伊斯時向乙○○
      表示若一次清償，可否就全部15萬元之債務再予折扣縮減
      為10萬元等情相符。徵諸依兩造於臺灣士林地方法院94年
      度士簡移調字第74號所成立之調解內容，被上訴人於94年
      7 月15日該日僅須支付5 萬元，而被上訴人既已準備5 萬
      元以上之金額欲支付予上訴人，衡情，顯難認被上訴人有
      「拒絕清償」之意。
    2.上訴人雖主張伊員工乙○○2 人於94年7 月15日去收款時
      ，被上訴人找來數人強要乙○○向伊徵詢要求以10萬元解
      決系爭債務，乙○○2 人被留下數小時之久云云，惟乙○
      ○於本院訊問時陳稱：「（問：如何證明當時被上訴人有
      帶7 、8 個人？）無法證明」、「剛開始我過去先向被上
      訴人收5 萬元，他說不給，他說要一次付10萬元，我就打
      電話問上訴人，而且被上訴人的朋友要求要與上訴人通電
      話，通完電話後，上訴人就叫我趕快走，我就走了，後來
      因為老闆叫我走，我就沒有再開口收取5 萬元就走了。」
      等語（見本院卷第20、21頁），準此，上訴人既未舉證證
      明乙○○2 人被被上訴人所找去之眾人壓制，甚至被留下
      數小時之久等情；參以，依乙○○所述伊是在與上訴人通
      完電話後「上訴人叫伊趕快走，伊就走了」等節，則衡情
      ，乙○○斯時應未「被壓制」，亦未「被留下數小時之久
      」，故上訴人前開主張，顯不可採。
    3.上訴人之訴訟代理人乙○○雖稱：伊一開始先向被上訴人
      收5 萬元，被上訴人說「不給」，要一次付10萬元云云，
      惟其於本院訊問時已自承並「無法證明上情」等語（見本
      院卷第20頁），據此，自難為有利於上訴人之認定。
    4.上訴人之員工於94年7 月15日離去後，上訴人即未再向被
      上訴人收款，被上訴人已於94年7 月26日寄發存證信函予
      上訴人請其收款，嗣並於94年7 月29日、94年8 月22 日
      、94年9 月26日分別將3 期各應給付之5 萬元提存於法院
      ，上開款項並均經上訴人提領完畢等情，為上訴人所不爭
      執，則依上情，益難遽認被上訴人有「拒絕清償」之意。
    5.本件上訴人既未舉證證明於94年7 月15日兩造約定之第1
      期款給付日，被上訴人有「拒絕清償」之違約行為，而上
      訴人亦自認於其後到期之第2 期、第3 期款給付日（94年
      8 月15日、94年9 月15日），其均未再派員至被上訴人處
      向被上訴人收款之事實，則揆諸前開最高法院之判例意旨
      ，被上訴人自不負給付遲延之違約責任。
六、綜上所述，本件被上訴人並未違約，上訴人請求被上訴人給
    付懲罰性違約金10萬元，並無理由，從而，被上訴人依強制
    執行法第14條之規定，提起本訴，為有理由，應予准許。原
    審判決被上訴人勝訴，於法並無不合。上訴意旨指摘原判決
    不當，求予廢棄改判，為無理由，應予駁回其上訴。
七、據上論結，本件上訴為無理由，依民事訴訟法第436 條之1
    第3 項、第449 條第1 項、第78條，判決如主文。
中    華    民    國    95    年    7     月    25    日
                  民事第一庭  審判長法  官  郭琇玲
                                    法  官  陳婉玉
                                    法  官  林曉芳
上列正本證明與原本無異
不得上訴
中    華    民    國    95    年    7     月    25    日
                                    書記官  葉菽芬


司法院資訊處製作；財團法人民間司法改革基金會備份。
